臺灣高等法院刑事判決　　　　　　　　94年度上易字第1258號
上　訴　人　臺灣桃園地方法院檢察署檢察官
上　訴　人
即　被　告　乙○○
　　　　　　　　　　（另案在臺灣臺北監獄執行中）
上列上訴人因被告背信案件，不服臺灣桃園地方法院93年度易緝
字第106號，中華民國94年6月10日第一審判決（起訴案號：臺灣
桃園地方法院檢察署91年度偵字第1010號），提起上訴，本院判
決如下：
    主  文
原判決撤銷。
乙○○為他人處理事務，意圖為第三人不法之利益，而為違背其
任務之行為，致生損害於本人之財產，處有期徒刑伍月，如易科
罰金以參佰元折算壹日。
    事  實
乙○○於民國86至89年間與其前妻丙○○，共同經營鑫興汽車貨
運有限公司（下稱鑫興公司，設於桃園縣桃園市○○路○段169號
），丙○○登記為負責人（業經臺灣桃園地方法院檢察署檢察官
為不起訴處分確定），負責內部事務及帳務管理，乙○○負責對
外事務及貨車買賣業務。乙○○明知車牌號碼ＮＭ─528號（原
車牌號碼NM－279號）曳引車，為蔡達賓購買所有，信託登記靠
行於鑫興公司名下，並委由乙○○保管該車之車籍證件，本應善
盡保管車輛證件之責，詎乙○○因蔡達賓積欠鑫興公司靠行費、
牌照稅、燃料稅、保險費、欠款等費用共新台幣（下同）78萬元
未還，為鑫興公司資金之週轉運作，竟利用保管蔡達賓車籍證件
之機會，未告知蔡達賓，而意圖為鑫興公司不法之利益，違背其
任務，於88年9月2日，以蔡達賓所有ＮＭ─528號曳引車，向合
迪股份有限公司（下稱合迪公司）設定動產擔保抵押，借款144
萬800元。嗣因未按期向合迪公司繳納貸款，ＮＭ─528號曳引車
經合迪公司行使動產抵押權占有後，乙○○將該車贖回出售他人
，得款約145萬元，扣除蔡達賓積欠之債務58萬元（原欠78 萬元
，蔡達賓已還20萬元），乙○○並未將餘款約87萬元返還蔡達賓
，致生損害於蔡達賓之財產。
    理  由
一、訊據上訴人即被告乙○○坦承於88年9月2日以蔡達賓所有之
    ＮＭ─528號曳引車向合迪公司設定動產擔保抵押借款144
    萬800元之事實，惟否認有背信行為，辯稱：蔡達賓除78萬
    元外，尚積欠公司車款，合計140萬元，鑫興公司有權處分
    該車云云。
二、經查：
（一）被告於88年9月2日，以蔡達賓所有ＮＭ─528號曳引車為
      擔保物，設定動產擔保抵押給合迪公司，借144萬800元，
      為被告所不爭執，並據證人即合迪公司職員王世、證人
      即鑫興公司登記負責人丙○○於原審證述屬實，復有車牌
      號碼ＮＭ─528號車輛設定動產抵押之登記聲請書、合約
      書在卷可稽（見91年度偵緝字第1010號卷第47、48頁），
      堪信為真實。
（二）蔡達賓向被告購買ＮＭ─528號曳引車之車款已付清，因
      另積欠鑫興公司借款、牌照稅、保險費未清償，經甲○○
      偕同蔡達賓與被告、丙○○夫妻會帳結算之結果，計欠鑫
      興公司78萬元，蔡達賓同意每月返還10萬元，但只履行1
      、2個月，還款20萬元即未與被告聯絡，因ＮＭ─528號曳
      引車向合迪公司借款，遭合迪公司將該曳引車拖走，嗣被
      告又以145萬元將該車出售等情，業據證人甲○○於原審
      及本院證述明確。即被告亦自承蔡達賓向被告購買ＮＭ─
      528號曳引車之分期車款已付清，是ＮＭ─528號曳引車之
      車款既已付清，即無再以其車輛向合迪公司抵押借款之必
      要。參以證人丙○○於偵查中證稱該借款可能沒有經過蔡
      達賓同意等語（見91年度偵緝字第1010號卷第40頁）；被
      告於原審亦稱確實沒有充分告知蔡達賓要拿他的車子去擔
      保借款一事（見原審卷第194頁）。又蔡達賓於上開曳引
      車為合迪公司行使動產抵押權取走後，自高雄北上欲與被
      告會帳，要求被告將售車款扣除先前欠款後之餘款返還，
      結果在高速公路途中發生車禍死亡等情，亦據證人甲○○
      在原審證述明確，並有臺灣新竹地方法院90年度訴字第45
      號判決在卷可稽。足見被告確未經蔡達賓同意即擅以上開
      曳引車作借款擔保之用，否則蔡達賓何以知悉被告以145
      萬元將ＮＭ─528號曳引車賣掉，即匆忙自高雄北上欲與
      被告會帳追討餘款。至蔡達賓雖積欠鑫興公司78萬元，惟
      被告亦不得利用保管車籍證件之機會，未經蔡達賓同意即
      擅自超額設定144萬餘元之動產擔保。又被告雖稱蔡達賓
      積欠稅款等共140萬元云，惟其於原審則稱蔡達賓尚欠120
      萬餘元，而丙○○於檢方則稱積欠額為30萬餘元，嗣在原
      審則稱100萬元，前後供述不一，且並未能與證以實其說
      。是被告辯稱因蔡達賓積款項未還始設定高額動產抵押借
      款云云，並不足採。
（三）被告明知蔡達賓購買之曳引車，礙於法令規定，僅得將車
      輛信託登記在被告負責之公司名下，惟車款及所有稅捐均
      由蔡達賓負擔，被告除依信託約定向蔡達賓收取相關規費
      外，應妥加保管車籍資料，不得擅自出售、移轉、設定負
      擔，詎被告竟違背此種義務，擅自以ＮＭ─528號曳引車
      向合迪公司設定動產擔保抵押在先，嗣後又將之出售，未
      將餘款返還，被告顯然違背其受託之任務，而損害蔡達賓
      之財產甚明。綜上事證明確，被告犯行洵堪認定。
三、核被告所為，係犯刑法第342條第1項之背信罪。查被告行為
    後，刑法第41條將原「犯最重本刑為三年以下有期徒刑以下
    之刑之罪，而受六月以下有期徒刑或拘役之宣告，因身體、
    教育、職業或家庭之關係，執行顯有因難者，得以一元以上
    三元以下折算一日，易科罰金」之規定，於90年1月4日修正
    為刑法第41條第1項前段，修正後之新規定為「犯最重本刑
    為五年以下有期徒刑以下之刑之罪，而受六月以下有期徒刑
    或拘役之宣告，因身體、教育、職業、家庭之關係或其他正
    當事由，執行顯有因難者，得以一元以上三元以下折算一日
    ，易科罰金」，上開修正後之新規定已於90年1月10日經總
    統公布，而於同年1月12日生效施行，是被告行為後法律已
    有變更，經比較新舊法之結果，以修正後之新規定對被告較
    為有利，應依刑法第2條第1項前段之規定，適用裁判時即修
    正後之刑法第41條第1項前段之規定，併予敘明。
四、原審據以論罪科刑，固非無見，惟原審就被告以ＮＭ─528
    號曳引車抵押借款之目的認定與事實有違，造成損害之金額
    亦認定有誤，檢察官指原審量刑過輕及被告上訴否認犯罪，
    雖無理由，惟原判決既有可議之處，仍應予撤銷改判。爰審
    酌被告為鑫興公司之利益，擅自將蔡達賓所有之ＮＭ─528
    號曳引車設定動產擔保抵押，嗣後又將之出售，未將餘款還
    還蔡達賓財產及被告原坦認犯行後又否認等一切情狀，量處
    如主文所示之刑，並諭知易科罰金之折算標準。
五、併辦部分：
（一）臺灣士林地方法院檢察署94年度偵緝字第554號案件黃惠
      玲檢察官移送併辦意旨略以：被告明知債信欠佳，仍自
      89年7月起至同年8月間止，連續向告訴人和泰汽車股份有
      限公司（下稱和泰汽車公司）訂購國瑞牌LSH1KDF型曳引
      車8輛，每輛價值252萬元，和泰汽車公司分別於同年7 月
      29日交付5輛、8月4日交付3輛曳引車予被告，詎被告僅繳
      付頭期款576萬元，另簽發7紙分期票及2紙車款加值稅支
      票均遭退票，避不見面，因認被告涉詐欺罪嫌。告訴人
      丁○○之夫胡添福（已於88年7月3日死亡）於88 年4月8
      日簽訂買賣契約，向被告購買ＦＸ─945號貨車，靠行被
      告與其前妻丙○○共同經營之美滿通運有限公司（下稱美
      滿公司），約定價金為248萬元，扣除已交付之訂金155萬
      元，胡添福尚應給付被告93萬元，而簽發票號為0000000
      號、面額93萬元、發票日為88年7月15日之支票1紙交予被
      告。胡添福再向被告購買ＦＸ─945號貨車車體、聯結器
      共計15萬元，含證之全拖車（附引擎）計45萬元，合計共
      60萬元。詎胡添福於88年7月3日死亡後，被告在未告知藍
      惠容之情形下，擅自於88年12月27日將信託登記在美滿公
      司名下之ＦＸ─945號車輛，持向合迪公司設定動產抵押
      借款，致該車遭抵押權人拍賣，被告涉有詐欺罪嫌（丙○○涉有背信罪嫌）。
（二）訊據被告否認有前開犯行，辯稱：胡添福購買ＦＸ─945
      號車輛所簽發之93萬元支票，經提示遭退票未兌現，而向
      胡添福購買ＢＰ─367號舊貨車之價金75萬元已給付胡添
      福之繼承人丁○○等語。經查：
  １被告就湖添福所購買ＦＸ─945號車輛設定動產擔保抵押權
    部分：
    依告訴人藍惠容委請律師所提出之告訴狀，指明被告係犯詐
    欺罪嫌，被告之前妻丙○○係犯背信罪嫌。關於被告部分，
    本案為背信罪，併案部分為詐欺罪嫌，兩者罪名不同，依法
    不構成連續犯。移請併辦，應予退回由檢方另行偵辦。
  ２被告向和泰汽車公司購買國瑞牌LSHIKDF型曳引車8輛及向胡
    添福購買ＢＰ─367號貨車部分。和泰公司之告訴狀及告訴
    人代理人之筆錄，指明被告涉嫌刑法第339條第1項之詐欺罪
    嫌，第一審蒞庭檢察官張尹敏於94 年5月25日，亦當庭表示
    : 「被告向合泰購買8輛車子併案詐欺部分，不主張併案審
    理。」（一審卷第182頁）因背信與詐欺有別，二者之犯罪
    構成要件不同，不能成立連續犯，亦無牽連關係，黃惠玲檢
    察官濫行移送併辦，本院不得併案審理，應退回檢方偵辦。
據上論斷，應依刑事訴訟法第369條第1項前段、第364條、第299
條第1項前段、刑法第2條第1項前段、第342條第1項、第41條第1
項前段、罰金罰鍰提高標準條例第1條前段、第2條，判決如主文
。
本案經檢察官方娜蓉到庭執行職務
主文
中　　華　　民　　國　　94　　年　　12　　月　　16　　日
　　　　　　　　　刑事第十六庭審判長法　官  曾德水
　　　　　　　　　　　　　　　　　  法　官  杜惠錦
　　　　　　　　　　　　　　　　　  法　官  廖紋妤
以上正本證明與原本無異。
不得上訴。
                                    書記官  王增華
中　　華　　民　　國　　94　　年　　12　　月　　19　　日
附錄：本案論罪科刑法條全文
刑法第342條第1項
為他人處理事務，意圖為自己或第三人不法之利益，或損害本人
之利益，而為違背其任務之行為，致生損害於本人之財產或其他
利益者，處五年以下有期徒刑、拘役或科或併科一千元以下罰金
。
